ACORDAO-COMPLETO-2533357

ACÓRDÃO 991/2022 ATA 16/2022 - PLENÁRIO

VISTOS, relatados e discutidos estes autos em que se analisa o Relatório de Monitoramento realizado pela Secretaria de Fiscalização de Infraestrutura Urbana - SeinfraUrbana, por força da determinação havida no subitem 9.1 do Acórdão 1618/2014-TCU-Plenário (de minha relatoria) , proferido nos autos do TC-Processo 006.645/2011-9 (Fiscobras 2011) , que apreciou o Relatório de Levantamento de Auditoria referente à fiscalização das obras de implantação do sistema de abastecimento de água no município de Goiânia/GO, especialmente o objeto do Contrato 350/2009.
ACORDAM os Ministros do Tribunal de Contas da União, reunidos em Sessão do Plenário, ante as razões expostas pelo Relator, em:
9.1. considerar cumprida a determinação do subitem 9.1 do Acórdão 1618/2014-TCU-Plenário;
9.2. com base no art. 47 da Lei 8.443/1992, constituir processo apartado de Tomada de Contas Especial, a partir da extração das peças necessárias destes autos, para recomposição do débito decorrente do Contrato 350/2009, autorizando a SeinfraUrbana a adoção de medidas na linha de:
9.2.1. diligenciar a empresa de Saneamento de Goiás (Saneago) , nos autos de TCE, para que seja enviada a esta Corte documentação referente aos regimentos internos que estavam em vigor no decorrer da execução do Contrato 350/2009, com a indicação dos departamentos e dos responsáveis que teriam a atribuição de garantir a manutenção do desconto originalmente concedido no procedimento licitatório, bem como de todos os boletins de medição em formato de planilha editável, notas fiscais e ordens bancárias que demonstrem os pagamentos realizados ao consórcio contratado, nos termos do art. 201, §1º, do Regimento Interno/TCU; e
9.2.2. após identificar os responsáveis, promover a citação dos arrolados no processo de TCE, agentes públicos e empresas que integraram o consórcio Emsa-Etesco, formado pelas sociedades empresariais Sul Americana de Montagens S/A (CNPJ 17.393.547/0001-05) e Construções e Comércio Ltda. (CNPJ 61.329.181/0001-99) , com base no art. 12, incisos I e II, da Lei 8.443/1992 c/c o art. 202, incisos I e II, do Regimento Interno/TCU, para que, no prazo de 15 (quinze) dias, apresentem alegações de defesa quanto ao superfaturamento apurado e/ou recolham ao tesouro nacional a quantia correspondente, atualizada monetariamente a partir das respectivas datas até o efetivo recolhimento, na forma da legislação em vigor; e
9.3. determinar o encerramento destes autos, com o seu apensamento definitivo ao processo de TCE que vier a ser autuado, nos termos do art. 169, incisos I e V, do Regimento Interno/TCU.

Relatório de Monitoramento realizado pela Secretaria de Fiscalização de Infraestrutura Urbana, por força da determinação havida no subitem 9.1 do Acórdão 1.618/2014  Plenário (de minha relatoria), proferido nos autos do TC-006.645/2011-9 (Fiscobras 2011).

Saneamento de Goiás S/A (Saneago), Ministério do Desenvolvimento Regional (MDR) e Caixa Econômica Federal (Caixa).

3. Interessado: Tribunal de Contas da União.

13.1. Ministros presentes: Ana Arraes (Presidente), Walton Alencar Rodrigues, Benjamin Zymler, Augusto Nardes, Vital do Rêgo e Antonio Anastasia.
13.2. Ministros-Substitutos convocados: Augusto Sherman Cavalcanti e Marcos Bemquerer Costa (Relator).
13.3. Ministros-Substitutos presentes: André Luís de Carvalho e Weder de Oliveira.

MARCOS BEMQUERER

Trata-se do Relatório de Monitoramento conduzido pela Secretaria de Fiscalização de Infraestrutura Urbana - SeinfraUrbana, por força da determinação havida no subitem 9.1 do Acórdão 1618/2014-TCU-Plenário (de minha relatoria) , proferido nos autos do TC-Processo 006.645/2011-9 (Fiscobras 2011) .
2.	A aludida deliberação apreciou o Relatório de Levantamento de Auditoria que teve por objeto a fiscalização das obras de ampliação do sistema de abastecimento de água no município de Goiânia/GO (Sistema João Leite) , especialmente o Contrato 350/2009, firmado entre a empresa de Saneamento de Goiás S/A (Saneago) e o Consórcio Emsa-Etesco, formado pelas empresas Sul Americana de Montagens S/A (Emsa) e Construções e Comércio Ltda. (Etesco) , no valor inicial de R$ 183.628.655,36, para construção de estação elevatória, adutora de água bruta e subestação de 138 kv.
3.	A unidade técnica historiou os fatos e promoveu o exame técnico da matéria por meio da instrução inserta à peça 54, que reproduzo em parte e com ajustes de forma:
"2. A auditoria foi realizada nos autos do TC-Processo 006.645/2011-9 e teve por objeto o Contrato 350/2009, celebrado entre a empresa de Saneamento de Goiás S/A (Saneago) e o consórcio formado pelas empresas EMSA - Empresa Sul Americana de Montagens S/A (CNPJ 17.393.547/0001-05) e ETESCO - Construções e Comércio Ltda. (CNPJ 61.329.181/0001-99) - Consórcio Emsa-Etesco, no valor inicial de R$ 183.628.655,36, para a construção de estação elevatória, adutora de água bruta e subestação de 138 kv.
3. O resultado dos trabalhos apontou indícios de sobrepreço/superfaturamento atinentes a possíveis inadequações nos quantitativos dos serviços 'armadura de aço em barras' e 'envoltória de areias', e no método de reajustamento, motivo pelo qual foi determinada pelo Acórdão 2444/2011-TCU-Plenário às partes do contrato a prestação de esclarecimentos ou o saneamento das irregularidades. Após a análise das informações apresentadas pela Saneago, este Tribunal, por intermédio do Acórdão 1618/2014-TCU-Plenário, considerou os indícios de irregularidades incialmente levantados afastados.
4. Contudo, devido às constatações feitas na instrução da unidade técnica que subsidiou essa decisão, sobre indícios de irregularidade nas alterações promovidas no contrato 350/2009, as quais teriam superado os limites fixados no § 2º do art. 65 da Lei 8.666/1993, e de sobrepreço no valor de R$ 4.893.680,28 (peça 3, p. 14) , oriundo da realização de jogo de planilha, o citado acórdão determinou à Saneago que encaminhasse ao Tribunal esclarecimentos para os quinze termos aditivos que até então haviam sido celebrados no contrato, acompanhados dos respectivos projetos (subitem 9.1) .
5. Assim, o processo originário da auditoria foi encerrado e os presentes autos foram abertos para o monitoramento dessa determinação, tendo também o Acórdão 1.618/2014 especificado no subitem 9.2 que a unidade técnica responsável procedesse o exame da documentação a ser apresentada, devendo representar ao Tribunal, no caso de confirmação das irregularidades. No voto condutor do acórdão, o Ministro Relator detalhou que a análise deveria se dar nas justificativas para as referidas alterações e novos projetos relacionados à obra e na confirmação ou não da prática do jogo de planilha.
6. A instrução inicial de monitoramento (peça 16) , realizada ainda nos autos da auditoria, antes do seu encerramento, constatou que, embora a documentação enviada pela Saneago (peça 13) tenha atendido estritamente ao comando desta Corte, isto é, apresentando esclarecimentos a respeito dos quinze termos aditivos firmados, seria oportuna a busca por informações mais atualizadas do contrato, levando em conta que naquele momento já haviam sido formalizados, além dos quinze, mais cinco aditivos, que aumentaram o valor da obra em R$ 17 milhões.
7. Assim, a unidade técnica propôs a realização de diligência para obtenção da documentação relacionada aos novos termos aditivos, tendo também levantado a necessidade de informações completas para a verificação de possível jogo de planilha (planilhas eletrônicas, justificativas para novos preços, análises de manutenção do desconto) . Além disso, na mesma análise, foi alvitrada a necessidade de indicação das outras fontes de recursos para o custeio da obra, dado o aumento significativo do valor do empreendimento por conta dos novos incrementos, que naquele momento já estava na casa dos R$ 260 milhões, frente aos R$ 182,3 milhões de recursos contratados.
8. Desse modo, expediu-se nova diligência à Saneago com vistas a se obter todos os documentos necessários ao deslinde da questão. A Saneago solicitou, inicialmente, prorrogação de quinze dias (peça 19) para apresentar as informações requisitadas, sendo esta solicitação deferida (peça 20) . Posteriormente, protocolizou requerimento de prorrogação de prazo (peça 23) por adicionais sessenta dias para o envio das informações. Em seu despacho, o Ministro Relator (peça 26) concedeu a dilação de prazo requisitada pela Saneago, que, posteriormente, enviou o material requisitado, por intermédio do Ofício 272/2015-DIPRE (peça 28) .
9. A instrução seguinte (peça 43) apreciou a documentação encaminhada e atestou ser suficiente para considerar cumprida a determinação contida no item 9.1 do Acórdão 1618/2014-TCU-Plenário, tendo constado no tópico B.1 e B.2 minuciosa análise sobre os aditivos firmados no Contrato 350/2009 em relação aos limites legais da Lei 8.666/1993.
10. Da análise, concluiu-se não haver indícios de que o objeto originalmente contratado tenha sido transfigurado em outro de natureza e propósito diversos, mas que as alterações realizadas não atenderam aos requisitos da Decisão/TCU 215/1999, em relação ao critério de excepcionalidade das alterações que não se sujeitam aos limites legais, bem como no tocante à ausência de motivação do ato sobre a possibilidade ou não de rescisão contratual seguida de nova licitação, considerando os encargos de cada alternativa.
11. Além disso, entendeu que a alta materialidade e a quantidade de alterações classificadas como qualitativas sinalizam que poderia ter havido deficiências no projeto básico da licitação, o que contraria entendimento consignado no Voto condutor do Acórdão 89/2013-TCU-Plenário, sobre a falta de razoabilidade de considerar que situações supostamente imprevisíveis, usadas para classificar alterações como qualitativas, seriam aceitáveis num contexto de projeto básico deficiente.
12. Em relação à prática do jogo de planilha, o tópico B.3 concluiu que falta observar a existência de novos aditivos com modificação nos quantitativos dos itens da planilha orçamentária. Esse entendimento, em conjunto com a hipótese levantada de projeto básico deficiente, motivou a proposta de encaminhamento de diligência para solicitar as seguintes informações, formalizada por intermédio do Ofício 5269/2020-Seproc (peça 46) :
'd.1) cópias em formato PDF de todos aditivos celebrados após o vigésimo sexto, acompanhados dos respectivos projetos e justificativas técnicas que os fundamentaram; 
d.2) planilhas eletrônicas em formato Excel (i) do orçamento base utilizado na licitação, (ii) do contrato original e (iii) de todos os aditivos referentes ao Contrato 350/2009;
d.3) planilha eletrônica atualizada da peça 41 em formato Excel, incluindo as seguintes colunas: (i) motivos para cada acréscimo supostamente qualitativo e (ii) preço do orçamento-base da licitação; 
d.4) planilha eletrônica atualizada da peça 100 do TC Processo 006.645/2011-9 (medições) em formato Excel; 
d.5) planilha eletrônica atualizada da peça 46 do TC Processo 006.645/2011-9 (reprogramações) em formato Excel, incluindo todos os acréscimos e supressões na coluna 'CÓDIGO LEGENDA' por meio das legendas L01, L02, L03 e L04 da p. 74; 
d.6) projetos de engenharia atualizados, em formato PDF; 
d.7) cópia integral em formato PDF do processo Saneago 1751/15, citado no Ofício 272/2015-Dipre (peça 28, p. 6) , bem como as análises da Saneago do equilíbrio econômico-financeiro do contrato; 
d.8) situação do empreendimento (se paralisado, em andamento ou concluído) ; fase em que se encontra (item do cronograma físico) , descrevendo as etapas concluídas; e relação percentual entre o físico executado e o total previsto.'
13. As informações solicitadas foram remetidas pela Saneago em mídia digital por intermédio do Ofício 1.517/2020-DIEXP/DIPRE e anexadas aos autos às peças 48 e 49, as quais serão analisadas nesta instrução com o objetivo de complementar a análise empreendida na instrução constante à peça 43 sobre os aditivos contratuais firmados e verificar a existência ou não da prática de jogo de planilha.
EXAME TÉCNICO
14. Como mencionado, o Acórdão 1618/2014-TCU-Plenário contemplou as seguintes determinações: 
'9.1 com base no art. 250, inciso II, do Regimento Interno do TCU, determinar à Saneago que encaminhe a este Tribunal as justificativas para os aditivos que deram origem às alterações promovidas ao Contrato n. 350/2009 até o décimo quinto termo de aditamento, acompanhadas dos respectivos projetos; 
9.2 determinar à SecobEnergia que proceda ao exame da documentação a ser apresentada em atenção ao comando do subitem anterior, representando ao Tribunal, caso necessário.'
15. As informações prestadas pela Saneago, de acordo com a análise pretérita, já seriam suficientes para considerar cumprida a determinação contida no subitem 9.1. Adota-se o referido entendimento nesta instrução, uma vez que as informações complementares apresentadas em atendimento à última diligência se mostram suficientes para que as análises sejam empreendidas.
16. O expediente encaminhado pela Saneago veio acompanhado da Nota Técnica 113/2020, de 17/4/2020, a qual trouxe sucintas explicações sobre as informações encaminhadas, as quais serão apresentadas a seguir.
17. Em relação aos aditivos posteriores ao vigésimo sexto, solicitados pelo item d.1 da proposta de encaminhamento da instrução anterior, a nota técnica informou que trataram apenas de prorrogações de prazo ou reequilíbrio econômico-financeiro, não se tratando de modificações do objeto contratado.
18. Sobre os boletins de medição, a nota técnica informou que o boletim de medição 98 foi o último referente aos serviços executados no Contrato 350/2009, constando em formato de planilha eletrônica editável apta para a análise por parte desta unidade técnica. 
19. Ademais, quanto à situação atual do empreendimento, a nota técnica informou que a execução física da obra foi concluída em 30/6/2019 pelo preço total de R$ 250.895.074,85 (na data-base do contrato) , tendo sido realizada a entrega definitiva, conforme Laudo de Recebimento assinado por comissão responsável designada. Mencionou também estar em andamento tratativas a respeito do acerto final do contrato, relativo às indenizações e sanções.
20. Nesse contexto, a análise técnica da documentação apresentada pela Saneago, assim como foi feita na instrução constante à peça 43, se dividirá em duas vertentes: a) celebração de aditivos em valor superior ao limite estabelecido no § 2º do art. 65 da Lei 8.666/1993, inclusive no tocante à legitimidade destes em relação às situações excepcionais previstas pela Decisão 215/1999-TCU-Plenário para extrapolação dos limites permitidos para alterações contratuais; e b) sobrepreço em decorrência de jogo de planilha.
a) Celebração de aditivos em valor superior ao limite do § 2º do art. 65 da Lei 8.666/1993
21. Considerando que esse tema foi objeto de pormenorizada análise na instrução anterior (peça 43) , nesta etapa, a análise se dará de maneira complementar, com base nos novos documentos apresentados pela Saneago. Dessa forma, a contextualização normativa, o histórico contratual e as conclusões da análise empreendida serão apresentados de forma resumida e, em seguida, serão trazidas as considerações complementares para o deslinde da questão.
Síntese da análise realizada na instrução anterior (peça 43) 
22. A análise realizada trouxe de forma abrangente os elementos de contextualização normativa (art. 65 da Lei 8.666/1993) e jurisprudencial deste Tribunal para o caso em análise (peça 43, item B.1.1) , os quais, em suma, definem que os contratos de obras de construção regidos pela Lei 8.666/1993 não podem ser acrescidos em proporção superior a 25% do seu valor original, sendo que para esse cálculo não se pode compensar eventuais supressões realizadas.
23. Como exceção a esta regra, este Tribunal, em resposta à consulta dirigida, estabeleceu no âmbito da Decisão TCU 215/1999 os seguintes requisitos para as situações em que a ultrapassagem do referido limite é admitida, os quais são aplicáveis para alterações contratuais consensuais, qualitativas e excepcionalíssimas:
'I - não acarretar para a Administração encargos contratuais superiores aos oriundos de uma eventual rescisão contratual por razões de interesse público, acrescidos aos custos da elaboração de um novo procedimento licitatório; 
II - não possibilitar a inexecução contratual, à vista do nível de capacidade técnica e econômico-financeira do contratado; 
III - decorrer de fatos supervenientes que impliquem em dificuldades não previstas ou imprevisíveis por ocasião da contratação inicial; 
IV - não ocasionar a transfiguração do objeto originalmente contratado em outro de natureza e propósito diversos; 
V - ser necessárias à completa execução do objeto original do contrato, à otimização do cronograma de execução e à antecipação dos benefícios sociais e econômicos decorrentes; 
VI - demonstrar-se na motivação do ato que autorizar o aditamento contratual que extrapole os limites legais mencionados na alínea 'a', supra - que as consequências da outra alternativa (a rescisão contratual, seguida de nova licitação e contratação) importam sacrifício insuportável ao interesse público primário (interesse coletivo) a ser atendido pela obra ou serviço, ou seja gravíssimas a esse interesse; inclusive quanto à sua urgência e emergência;' 
24. Vale lembrar que as alterações quantitativas afetam a dimensão do objeto contratado, com o intuito de promover acréscimo ou supressão. Já as alterações qualitativas não afetam a dimensão do objeto contratado, mas sim a técnica aplicada, a qualidade ou as especificações do objeto.
25. Com base nesses requisitos, a análise empreendida constatou que a Saneago, inicialmente, foi realizando alterações de natureza quantitativa no Contrato 350/2009 até ter atingido, após a formalização do 13º Termo Aditivo, 22,10% de acréscimos e 6,05% de supressões acumulados.
26. Nesse momento, o consórcio EMSA-Etesco requisitou a reclassificação dos aditivos realizados, com vistas a diferenciar os acréscimos qualitativos e quantitativos, pleito que foi avaliado pelas instâncias internas da Saneago, que concluíram que 'dos 22,10% de acréscimos ao Contrato nº 350/2009, já formalizados na ocasião, 16,61% seriam de caráter qualitativo, enquanto 5,49% seriam de caráter quantitativo' (peça 43, p. 7) .
27. Posteriormente, o 15º Termo Aditivo promoveu novo acréscimo [de preços] ao contrato, desta vez de 14,76% sobre o valor original, atingindo 36,86% em percentuais acumulados, ultrapassando, nesse ato, o limite de 25% previsto no art. 65 da Lei 8.666/1993. Neste momento, os percentuais de acréscimos acumulados estavam subdivididos em 22,22% de natureza qualitativa e 14,64% de natureza quantitativa.
28. Os aditivos seguintes, do 16º ao 21º, promoveram novas alterações contratuais, as quais ensejaram ao contrato atingir neste momento acumuladamente 49,03% de acréscimos e 8,82% de supressões. Em seguida, antes da formalização do 24º Termo Aditivo, o consórcio solicitou retificação do 19º Termo Aditivo, que, por alegado erro material, os 7,93% de acréscimos quantitativos formalizados teriam que ser reclassificados em 1,84% de acréscimos quantitativos e 6,08% de qualitativos. 
29. Após esse ajuste, a Saneago firmou o 24º Termo Aditivo, promovendo novos acréscimos e supressões no contrato referentes à funcionalidade do sistema, o que fez com que a obra acumulasse um total de acréscimo de 59,90%, sendo 24,99% de acréscimos quantitativos e 34,91% de acréscimos qualitativos. As informações remetidas a esta unidade técnica até o momento da instrução realizada na etapa anterior demonstravam que o contrato estava com 88% de execução física e 26 termos aditivos formalizados.
30. Dado o histórico de alterações no contrato, a análise não identificou indícios de que houve transfiguração do objeto e pareceram ser necessárias à completa execução do objeto original do contrato. Contudo, em relação aos requisitos de excepcionalidade das medidas, a análise constatou que a quantidade de termos aditivos com alterações qualitativas prejudicou a percepção de que foram situações excepcionais, questão que é agravada pelas reclassificações feitas para reduzir a proporção de aditamentos quantitativos já formalizados. As evidências indicam que o objetivo das reclassificações era manter, artificialmente, as alterações dentro dos limites legais. Além disso, o próprio percentual final atingido, de 24,99%, reforçaria esse indício.
31. No tocante aos motivos das alterações classificadas como qualitativas, reproduzidas no quadro a seguir, a análise entendeu que havia indícios de que o projeto básico era deficiente, motivo pelo qual não seria permitida a extrapolação dos limites interpostos pela Lei de Licitações, de acordo com entendimento já firmado por este Tribunal (Acórdão 89/2013-TCU-Plenário) .
Tabela 1 - Motivos das alterações qualitativas pela Saneago até o 15º T.A.
	Termo Aditivo
	 (%) VALOR P0 do CT
	Motivo da alteração

	Sexto
	0,47%
	Reformulação do projeto de fundação da laje do piso do prédio, decorrente de campanha complementar de investigação geotécnica. Alterações da estrutura de concreto e da fundação da Estação elevatória de água bruta - EEAB.

	Nono
	0,95%
	Adoção de blocos Leopold no lugar de vigas 'V' invertidas ou californianas previstas no projeto básico, nos módulos de tratamento da estação de tratamento de água.

	Décimo
	2,98%
	Aumento da profundidade de tubulações de drenagem pluvial da ETA, novos projetos para poços de visita em função do aumento das tubulações, inclusão de berço de concreto para as tubulações.

	Décimo Primeiro
	9,22%
	Alteração para fora da área da ETA da posição da junção para conexão da futura duplicação da interligação da adutora de água bruta - AAB (2,4% dos 9,22%) . Adoção de maiores dimensões das turbinas em relação às consideradas no projeto e suas consequências no arranjo hidráulico da EEAB, e aumento do diâmetro da linha de início do recalque (6,82% dos 9,22%) .

	Décimo Terceiro
	2,99%
	Eliminação dos flanges enterrados, principalmente pela substituição dos flanges cegos por calotas torisféricas soldadas, pois flanges são pontos passíveis de vazamentos, e as manutenções nesses flanges seriam complicadas em razão do porte e profundidade dessas tubulações e da necessidade de paralisação do funcionamento de toda ETA João Leite. Além das mudanças de espessuras das chapas e das classes de pressão das peças hidráulicas (2,15% dos 2,99%) . 

	Décimo quinto
	5,61%
	Acréscimos na EEAB, na ETA e na Adutora de água tratada.

	Total
	22,22%
	-

  Fonte: peça 43, p. 11.
32. Assim, por conta do requisito de imprevisibilidade, constante na Decisão TCU 215/1999, que permite que a motivação da alteração contratual derive de situações de fato vislumbradas após a contratação, ou seja, fatos supervenientes que impliquem dificuldades não previstas ou imprevisíveis no momento da contratação, a análise defendeu, conforme entendimento já firmado no âmbito deste Tribunal, ser inadequado que, para um projeto básico deficiente, haja a possibilidade de realização de aditivos contratuais com acréscimos de valor de maneira ilimitada, pois subverte as bases delimitadas para o certame desde o início do processo, além de não ter respaldo jurídico, com alto risco de prejuízos aos princípios da isonomia e da vinculação ao edital, e desvirtua a essência dos limites do art. 65 da Lei 8.666/1993 (peça 43, p. 11) .
33. Além disso, a análise constatou o descumprimento de outro requisito da supracitada decisão desta Corte, no que diz respeito à necessidade de demonstrar que as consequências de tomar decisão alternativa (a rescisão contratual, seguida de nova licitação e contratação) importariam sacrifício insuportável ao interesse público primário (interesse coletivo) a ser atendido pela obra ou serviço, inclusive quanto à sua urgência e emergência.
34. Nos documentos que subsidiaram o 15º Termo Aditivo, ato que extrapolou os limites legais de acréscimos, não constaram tais justificativas, tendo apenas a Saneago prestado informações atinentes a esse requisito nos documentos que subsidiaram o 19º Termo Aditivo.
35. Por fim, constata-se que também não foi identificada pela análise anterior a avaliação dos encargos no tocante ao primeiro requisito da Decisão TCU 215/1999, que tinha o objetivo de verificar se a realização de outro procedimento licitatório seria alternativa mais ou menos custosa em relação à formalização da alteração contratual.
Análise complementar
36. Como mencionado, não foram formalizados aditivos contratuais com modificações nas planilhas orçamentárias em relação aos constantes na documentação apreciada por esta unidade técnica na instrução anterior, motivo pelo qual as conclusões firmadas sobre as modificações serão consideradas. Já quanto à suscitada avaliação da deficiência do projeto básico adotado na licitação, vale lembrar que não cabe a um processo de Monitoramento a apuração de novas irregularidades senão as provenientes do processo originário.
37. Além disso, eventual constatação da irregularidade não tem mais o condão de promover a responsabilização dos agentes responsáveis, uma vez que a aprovação do projeto básico se deu há mais de dez anos, que é o prazo prescricional aplicável à pretensão punitiva do TCU.
38. Relembra-se que o contrato em análise foi firmado em 2009, já fora do prazo legal para que este Tribunal pretendesse promover qualquer atividade sancionatória sobre atos irregulares cometidos naquele momento. Portanto, pela obrigatoriedade de o projeto básico constar previamente aprovado ao procedimento licitatório que deu origem ao contrato, entende-se não ser necessária a realização de análise sobre os projetos apresentados pela Saneago.
39. Considerando a intrínseca correlação entre o grande volume de modificações contratuais realizados, que não atenderam em plenitude os requisitos da Decisão TCU 215/1999, e o sobrepreço oriundo da perda do desconto originalmente concedido, conforme conclusão disposta no subtópico a seguir, entende-se que essa questão deve ser avaliada em conjunto com a análise da conduta dos responsáveis pela irregularidade que deu causa a débito ao erário. 
b) Sobrepreço em decorrência de jogo de planilha
Síntese da análise realizada na instrução anterior (peça 43) 
40. A análise realizada contextualizou a respeito da irregularidade identificada pela unidade técnica, tendo-se verificado que o contrato inicial possuía um desconto correspondente a 2,70% do orçamento base e com os acréscimos e supressões esse desconto se tornou sobrepreço de 1,59%, totalizando R$ 4.893.680,28.
41. Sobre esse ponto, constatou que a Saneago não realizou o acompanhamento do equilíbrio econômico-financeiro pelo desconto ofertado, mas afirmou não ter encontrado indícios de jogo de planilha.
42. Pela materialidade das modificações, conforme demonstrado no subitem anterior desta instrução, e pelos indícios de projeto básico deficiente, a análise entendeu se formar um contexto favorável para a prática do jogo de planilha, tendo explicado que 'o licitante observa deficiências no projeto básico e atribui custos unitários elevados para os itens do orçamento que certamente terão o seu quantitativo aumentado' (peça 43, p. 71) .
43. Assim, para maior abrangência, a análise entendeu ser pertinente a requisição de informações atualizadas da execução contratual, a fim de se verificar se houve mais aditivos com acréscimos no valor do contrato e também o impacto dos acréscimos e supressões de quantitativos em relação ao desconto ofertado inicialmente.
Análise complementar
44. Como mencionado na instrução precedente, a análise realizada na instrução constante à peça 41 concluiu pelo sobrepreço de R$ 4.893.680,28 decorrente de jogo de planilha, tendo como base o comparativo que foi colocado como anexo desta instrução, o qual demonstra os principais itens do orçamento e seus correspondentes preços unitários contratados e paradigmas, contendo as referências de preços adotadas pela unidade técnica em 2014.
45. Com isso, verificou-se que ao comparar a soma dos preços unitários desses itens com base nos quantitativos originalmente contratados seria identificado um desconto de 2,70% do valor contratado em relação ao paradigma. Contudo, ao atualizar os quantitativos conforme as alterações contratuais formuladas até o momento da análise, verificou-se que esse desconto deixou de ocorrer e se transformou em sobrepreço de 4,41% sobre o valor paradigma com o desconto de 2,70%, que deveria se manter ao longo da execução contratual.
46. Assim, considerando a necessidade alvitrada de complementação da análise, para contemplar as informações atualizadas do contrato, refazendo o citado comparativo adotando os mesmos referenciais paradigmas, mas considerando os quantitativos acumulados especificados na planilha de medição 98 (peça 52) , a última do contrato, verifica-se, conforme planilha apresentada no apêndice desta instrução, que o sobrepreço apontado originalmente se eleva para R$ 5.259.152,95 ou 4,93% sobre o valor paradigma com desconto.
47. Assim, os indícios levantados de jogo de planilha foram reforçados com base nas informações atualizadas. Além disso, identificou-se na documentação apresentada que a própria Saneago, apesar de ter afirmado não ter encontrado indícios de jogo de planilha, produziu documentos que evidenciaram tal prática.
48. O documento denominado 'Reprogramações Consolidadas', reproduzido à peça 53, apresentou a comparação entre as planilhas de orçamento base da licitação e a efetivamente contratada, cuja diferença do total dessas planilhas revela o desconto oferecido da licitação. Além disso, a planilha demonstrou as diferenças entre a planilha contratual reprogramada, isto é, considerando os ajustes de quantidades promovidos por cada termo aditivo, e a planilha paradigma atualizada com os quantitativos alterados, mantidos os preços unitários oriundos do orçamento base da licitação.
49. Extraindo os valores paradigmas e contratados constantes na linha 'Geral' da citada planilha, que representam o valor global das tabelas orçamentárias, as informações apresentadas revelam como o desconto oferecido no momento da licitação foi diminuindo ao longo das modificações contratuais, como apresentado na tabela a seguir:
Tabela 2 - Diferença entre o valor contratado e o paradigma ao longo da execução
	Ato
	Paradigma
	Contratado
	Desconto (R$) 
	Desconto (%) 

	Licitação
	223.573.257,69
	183.628.654,76
	39.944.602,93
	17,87%

	3º TA
	233.443.818,60
	192.323.250,08
	41.120.568,52
	17,61%

	6º TA
	234.311.522,21
	193.190.953,69
	41.120.568,52
	17,55%

	9º TA
	236.061.638,77
	194.707.659,09
	41.353.979,68
	17,52%

	10º TA
	240.845.749,89
	199.402.294,94
	41.443.454,94
	17,21%

	11º TA
	247.976.094,10
	209.449.350,62
	38.526.743,48
	15,54%

	13º TA
	252.956.537,23
	215.346.037,77
	37.610.499,46
	14,87%

	15º TA
	281.128.334,71
	242.447.316,94
	38.681.017,78
	13,76%

	18º TA
	281.609.224,50
	242.928.206,73
	38.681.017,78
	13,74%

	19º TA
	291.016.674,47
	253.641.314,92
	37.375.359,55
	12,84%

	20º TA
	296.182.801,41
	259.713.006,15
	36.469.795,26
	12,31%

	24º TA
	289.290.096,39
	257.617.393,08
	31.672.703,31
	10,95%

Fonte: elaboração própria, com base nos dados constantes na linha Geral da planilha 'Reprogramações Consolidadas', elaborada pela Saneago (peça 53) .
50. Assim, de acordo com os dados levantados pela própria Saneago, seria possível verificar que as modificações promovidas no contrato alteraram o equilíbrio econômico-financeiro, em desfavor da Administração.
51. Tal conduta infringiu regra prevista originariamente na Lei nº 11.768/2008 - Lei de Diretrizes Orçamentária do ano de 2009 - e replicado nas sucessivas Leis de Diretrizes Orçamentárias até o ano de 2013, ano em que foi editado o Decreto 7.983/2013, que trata dos critérios para elaboração do orçamento de referência de obras e serviços de engenharia, contratados e executados com recursos dos orçamentos da União, e que assim disciplinou a matéria de maneira definitiva:
'Art. 14. A diferença percentual entre o valor global do contrato e o preço global de referência não poderá ser reduzida em favor do contratado em decorrência de aditamentos que modifiquem a planilha orçamentária.'
52. Quanto à aplicação desse entendimento, este Tribunal já se posicionou em diversas ocasiões sobre a necessidade de observância dessa regra como forma de inibir o jogo de planilha, incluindo orientação expressa na publicação Orientações para Elaboração de Planilhas Orçamentárias de Obras Públicas (TCU, 2014) .
53. Recentemente, o Acórdão 2699/2019-TCU-Plenário, em resposta à Consulta formulada pelo então Ministério da Integração Nacional, firmou o seguinte entendimento, que, em razão do disposto no §2º do art. 1º da Lei 8.443/1992, tem caráter normativo e constitui prejulgamento da tese, mas não do fato ou caso concreto:
'9.2.1. após a prolação do Acórdão 1874/2007-TCU-Plenário, sobrevieram disposições legais específicas sobre aditamentos em contratos de obras públicas, incluídas primeiramente nas leis de diretrizes orçamentárias a partir de 2009 e posteriormente consolidadas no Decreto 7.983/2013;
9.2.2. em caso de necessidade de celebração de termos aditivos em contratos de obras públicas, deve ser observado o disposto nos arts. 14 e 15 do Decreto 7.983/2013, sendo necessário, para tanto, que se realize análise da planilha confrontando a situação antes e depois do aditivo pretendido para averiguar quanto à eventual redução no percentual do desconto originalmente concedido;
9.2.3. na hipótese de celebração de aditivos contratuais para a inclusão de novos serviços, tal qual consta na publicação 'Orientações para Elaboração de Planilhas Orçamentárias de Obras Públicas' (TCU, 2014) , o preço desses serviços deve ser calculado considerando o custo de referência e a taxa de BDI de referência especificada no orçamento-base da licitação, subtraindo desse preço de referência a diferença percentual entre o valor do orçamento-base e o valor global do contrato obtido na licitação, com vistas a garantir o equilíbrio econômico-financeiro do contrato e a manutenção do percentual de desconto ofertado pelo contratado, em atendimento ao art. 37, inciso XXI, da Constituição Federal e aos arts. 14 e 15 do Decreto n. 7.983/2013;
9.2.4. nas situações em que, em virtude do aditivo, houver diminuição do desconto originalmente concedido, pode-se incluir parcela compensatória negativa como forma de se dar cumprimento ao art. 14 do Decreto 7.983/2013, ressalvada a exceção prevista em seu parágrafo único;
9.3. determinar à Segecex que oriente as unidades técnicas desta Corte a observarem estas disposições em suas fiscalizações de obras;'
54. Assim, o entendimento corrobora a fórmula calculada pela unidade técnica em 2014 e atualizada nesta instrução, conforme especificado nos parágrafos 41 a 43, mostrando-se adequada para o cômputo do superfaturamento sobre as informações prestadas pela Saneago, que revelaram a perda do desconto sob a ótica global do contrato e com as referências de preços oficiais adotadas pela própria Companhia, cujas análises pretéritas não indicaram a ocorrência de sobrepreço de preços unitários.
Tabela 3 - Superfaturamento oriundo da perda do desconto
		Paradigma (R$) 
	Contratado (R$) 
	Desconto (R$) 
	Desconto (%) 
	Paradigma com desconto de 17,87% (R$) 
	Perda do desconto Acumulada em R$ (Contratado - Paradigma com desconto de 17,87%) 
	Perda do Desconto Incrementada (R$) 

	Licitação
	223.573.257,69
	183.628.654,76
	 39.944.602,93 
	17,87%
			
	3º TA
	233.443.818,60
	192.323.250,08
	41.120.568,52 
	17,61%
	191.735.696,89 
	587.553,18 
	 587.553,18 

	6º TA
	234.311.522,21
	193.190.953,69
	41.120.568,52 
	17,55%
	192.448.372,68 
	742.581,01 
	 155.027,83 

	9º TA
	236.061.638,77
	194.707.659,09
	41.353.979,68 
	17,52%
	193.885.805,55 
	821.853,54 
	 79.272,53 

	10º TA
	240.845.749,89
	199.402.294,94
	41.443.454,94 
	17,21%
	197.815.165,88 
	1.587.129,07 
	 765.275,53 

	11º TA
	247.976.094,10
	209.449.350,62
	38.526.743,48 
	15,54%
	203.671.570,75 
	5.777.779,87 
	 4.190.650,80 

	13º TA
	252.956.537,23
	215.346.037,77
	37.610.499,46 
	14,87%
	207.762.185,53 
	7.583.852,24 
	 1.806.072,37 

	15º TA
	281.128.334,71
	242.447.316,94
	38.681.017,78 
	13,76%
	230.900.683,07 
	11.546.633,87 
	 3.962.781,62 

	18º TA
	281.609.224,50
	242.928.206,73
	38.681.017,78 
	13,74%
	231.295.654,93 
	11.632.551,80 
	 85.917,93 

	19º TA
	291.016.674,47
	253.641.314,92
	37.375.359,55 
	12,84%
	239.022.327,61 
	14.618.987,31 
	 2.986.435,51 

	20º TA
	296.182.801,41
	259.713.006,15
	36.469.795,26 
	12,31%
	243.265.451,09 
	16.447.555,05 
	 1.828.567,75 

	24º TA
	289.290.096,39
	257.617.393,08
	31.672.703,31 
	10,95%
	237.604.227,73 
	20.013.165,35 
	 3.565.610,30 

		TOTAL
	 20.013.165,35 

Fonte: elaboração própria, com base nos dados constantes na planilha 'Reprogramações Consolidadas', elaborada pela Saneago (peça 53) .
55. Assim, em comparação com o orçamento paradigma e com o desconto ao final do contrato, que limitaria o contrato em R$ 237.604.227,73, o superfaturamento quantificado de R$ 20.013.165,35 representa 8,42% do valor de referência.
56. Ressalta-se que o valor apurado acima difere dos R$ 5.259.152,95 calculados conforme o § 45 pelo fato de terem sido adotados, naquele cálculo, os referenciais de preços indicados pela equipe técnica deste Tribunal e uma amostra representativa do contrato. Já o cálculo que subsidiou o superfaturamento de R$ 20.013.165,35 foi extraído da documentação encaminhada pela Saneago para demonstrar as reprogramações consolidadas, a qual realizou comparação global do orçamento contratado com os paradigmas de preços oficiais adotados pela companhia na execução do Contrato 350/2009, sendo evidência mais consistente e objetiva para comprovar a prática do jogo de planilha.
c) Consolidação
57. No tocante às modificações contratuais, já foi verificado que há indícios de que a Saneago atuou para manter as classificações de natureza quantitativa dentro do limites legais da Lei 8.666/1993, reclassificando alterações formalizadas tempos atrás e sem a devida atenção aos preceitos definidos por este Tribunal nas justificativas para que o contrato pudesse extrapolá-los, especialmente quanto à excepcionalidade da medida e sem a análise tempestiva da alternativa de rescisão contratual seguida de nova licitação.
58. Além disso, a modificação do contrato deu causa à perda do desconto originalmente contratado, conforme documentação produzida e encaminhada pela Saneago, a qual aponta que, na análise global do contrato, R$ 20.013.165,35 não poderiam ter sido pagos à contratada, já que o valor contratual modificado superou o valor de referência oficial adotado pela companhia, após aplicado o desconto da licitação. 
59. Considerando a correlação das irregularidades, sendo a de superfaturamento a de maior gravidade, funda-se a proposta de [constituição de processo apartado] de Tomada de Contas Especial para fins de ressarcimento ao erário, conforme art. 47 da Lei 8.443/1992, devendo a responsabilidade quanto ao não atendimento aos requisitos deste Tribunal na extrapolação dos limites de acréscimos contratuais ser considerada na avaliação dos responsáveis pelo débito.
60. Conforme a Tabela 3, o superfaturamento foi se consolidando à medida que os termos aditivos foram firmados. Assim os responsáveis pela irregularidade são aqueles agentes que atuaram na análise das reprogramações das planilhas orçamentárias.
61. Para um melhor detalhamento do processo interno da Saneago para aprovação da reprogramação orçamentária, verifica-se, a título de exemplo, que para a aprovação do 3º Termo Aditivo, o processo interno 8934/2010 passou pelas seguintes estruturas internas da Saneago:
Tabela 4 - Estruturas internas na aprovação do 3º Termo Aditivo
	Gestor do Contrato
	Diretoria de Engenharia (DIENG) 
	Gerência de Orçamento de Empreendimentos (E-GOE) 
	Assessoria Jurídica
	Assessoria de Empreendimentos Especiais (ASEME) 
	Gerência de Composições de Custos e Preços (E-GCP) 

	Encaminhamento (p. 3-4) 
Encaminhamento (p. 130) : solicitação à empresa gerenciadora de manifestação sobre os percentuais de acréscimos ao contrato.
Encaminhamento (p. 213) : encaminhamento para análise e aprovação das composições unitárias e elaboração do orçamento reprogramado.
	Encaminhamento (p. 5) 
	Despacho (p. 101-102) 
Solicitação de parecer jurídico para embasar a definição de preços de insumos e serviços no termo aditivo não constantes no contrato original.
Despacho (p. 108-109) 
Encaminhamento de orçamento para ser aditivado no contrato.
Contrato (p. 110-125) 
Assinatura de engenheiros no orçamento reprogramado da obra.
Relatório (p. 132-138) 
Análise de preços da Reprogramação: justifica as composições de custos; envia nova planilha de reprogramação; se manifesta sobre o percentual de acréscimos ao contrato.
Despacho (p. 222-223) 
Encaminhamento de orçamento para ser aditivado no contrato.
Contrato (p. 224-236) 
Assinatura de engenheira no orçamento reprogramado da obra.
	Gerência de Contrato (p. 104-106) 
Decisão sobre a definição dos preços novos com fundamentação em dispositivos legais e decisões do TCU. 
Gerência de Contrato (p. 129) 
Solicitação de informação sobre os percentuais de acréscimos ao contrato. 
Encaminhamento (p. 266) : Encaminhamento de Termo Aditivo para assinatura.
	Despacho (p. 126) : solicitação de elaboração do Termo Aditivo à ASJUR 
Despacho (p. 239-241) : solicitação de elaboração do Termo Aditivo à ASJUR 
	Despacho (220-221) : aprovação dos preços unitários das composições dos novos itens 

Fonte: elaboração própria com base no teor dos documentos constantes no processo Saneago 8934/2010.
62. Pelo teor das informações constantes nos documentos, verifica-se que a equipe técnica da Gerência de Orçamento de Empreendimentos (E-GOE) realizou análise sobre a reprogramação contratual proposta e produziu a planilha orçamentária adotada pela Saneago na formalização do Termo Aditivo, momento em que poderia ter atuado para garantir a manutenção do desconto original do procedimento licitatório
63. Vale ressaltar que, embora também tenha havido apreciação da proposta de reprogramação orçamentária por parte da empresa gerenciadora de apoio à fiscalização, esse fator não é suficiente para afastar a necessidade de zelo por parte do corpo técnico da Saneago quanto aos dispositivos legais que regem a contratação de obras com recursos públicos federais.
64. Contudo é oportuno ressaltar que não constam disponíveis no portal eletrônico da Saneago os Regimentos Internos que vigoraram no decorrer da execução contratual, a fim de que se identifique com maior correção as competências atribuídas a cada estrutura atuante no processo de aprovação dos aditamentos contratuais.
65. Por sua vez, o Regimento Interno que atualmente está em vigor (disponível em: https://www.saneago.com.br/2016/arquivos/regimento.pdf, consulta em 25/2/2022) tem atribuição específica quanto a responsabilidade pela manutenção do desconto original do procedimento licitatório, designando-a à Superintendência de Engenharia de Custo (SUENG) , conforme item 'm' de suas competências, e à Gerência de Reprogramação de Contratos (E-GRC) , de acordo com o item 'b'.
66. Embora esses departamentos não tenham sido identificados no rito de aprovação do 3º Termo Aditivo, conforme apresentado na Tabela 4, é possível que com o passar do tempo tenha havido mudanças de nomenclatura dos setores ou criação ou desmembramento de estruturas anteriormente estabelecidas. Por esse motivo, os regimentos vigentes no momento da formalização dos termos aditivos se fazem essenciais para uma melhor atribuição de responsabilidades.
67. Assim, para subsidiar o processo de tomada de contas especial será proposta diligência para que a Saneago encaminhe todos os regimentos internos que vigoraram ao longo do período de execução do Contrato 350/2009, com a indicação de quais setores eram competentes para garantir a manutenção do desconto original concedido no procedimento licitatório. Além disso, para adequada quantificação do superfaturamento atribuível a cada responsável, nessa proposta também serão solicitados todos os boletins de medição da obra em formato de planilha editável, bem como as correspondentes notas fiscais e ordens bancárias de todos os pagamentos efetuados ao consórcio contratado para a execução da obra."
4. 	Com essas anotações, a unidade técnica oferece ao Tribunal a proposta de encaminhamento que se segue (peças 54 a 56) :
a)  considerar cumprida a determinação do subitem 9.1 do Acórdão 1618/2014-TCU-Plenário;
b)	com base no art. 47 da Lei 8.443/1992, constituir processo apartado de Tomada de Contas Especial (TCE) , a partir da extração das peças necessárias destes autos para recomposição do débito decorrente do Contrato 350/2009;
c)  nos termos do art. 201, §1º, do Regimento Interno/TCU, diligenciar a Saneago para que seja enviada a esta Corte documentação referente aos regimentos internos que estavam em vigor no decorrer da execução do Contrato 350/2009, com a indicação de quais departamentos teriam a atribuição de garantir a manutenção do desconto originalmente concedido no procedimento licitatório, além de todos os boletins de medição em formato de planilha editável, notas fiscais e ordens bancárias que demonstrem os pagamentos realizados ao consórcio contratado; e
d)  determinar o apensamento destes autos ao processo de TCE que vier a ser autuado para prosseguimento do feito, conforme os arts. 2º, inciso I, e 41 da Resolução/TCU 259/2014, encerrando o presente processo de Monitoramento.
É o Relatório.

Rodrigo Numeriano Dubourcq Dantas (OAB/PE 31.920).

Não atuou.

MONITORAMENTO DE COMANDO DO ACÓRDÃO 1.618/2014 - PLENÁRIO. OBRAS DE AMPLIAÇÃO DO SISTEMA DE ABASTECIMENTO DE ÁGUA NO MUNICÍPIO DE GOIÂNIA/GO. CUMPRIMENTO DA DETERMINAÇÃO. ADITIVOS CONTRATUAIS. SUPERFATURAMENTO DECORRENTE DA PERDA DE DESCONTO ORIGINALMENTE CONTRATADO. CONSTITUIÇÃO DE PROCESSO APARTADO DE TOMADA DE CONTAS ESPECIAL (TCE) PARA RECOMPOSIÇÃO DO DANO AO ERÁRIO. AUTORIZAÇÃO PARA UNIDADE TÉCNICA PROMOVER DILIGÊNCIA E CITAÇÃO. APENSAMENTO DESTES AUTOS À TCE A SER AUTUADA.

MONITORAMENTO (MON)

Secretaria de Fiscalização de Infraestrutura Urbana - SeinfraUrbana.

Trago à apreciação deste Colegiado o Relatório de Monitoramento conduzido pela Secretaria de Fiscalização de Infraestrutura Urbana - SeinfraUrbana, por força da determinação havida no subitem 9.1 do Acórdão 1618/2014-TCU-Plenário (de minha relatoria) , proferido nos autos do TC-Processo 006.645/2011-9 (Fiscobras 2011) , que apreciou o Relatório de Levantamento de Auditoria referente à fiscalização das obras de implantação do sistema de abastecimento de água no município de Goiânia/GO, especialmente o objeto do Contrato 350/2009.
2.	A referida avença foi firmada entre a empresa de Saneamento de Goiás S/A (Saneago) e o Consórcio Emsa-Etesco, formado pelas empresas Sul Americana de Montagens S/A (Emsa) e Construções e Comércio Ltda. (Etesco) , no valor inicial de R$ 183.628.655,36, para construção de estação elevatória, adutora de água bruta e subestação de 138 kv.
3.	Rememora-se que dos trabalhos fiscalizatórios levados a efeito pela equipe de auditoria desta Corte sobressaíram os seguintes achados (do Relatório de Levantamento de Auditoria) : a) sobrepreço decorrente de "quantitativo inadequado no item de serviço armadura de aço em barras"; b) "superfaturamento referente a quantitativo inadequado no item de serviço envoltória de areia"; e c) "superfaturamento relativo a reajustamento irregular".
4.	Diante desses indícios, este Plenário determinou, mediante o Acórdão 2.444/2011 (de minha relatoria) , que a Saneago e o Consórcio Emsa-Etesco adotassem medidas saneadoras acerca do Contrato 350/2009 ou oferecessem esclarecimentos sobre as ocorrências indicadas no item precedente. Apresentadas as informações pela companhia de saneamento, o Tribunal considerou que as supostas falhas incialmente vislumbradas foram afastadas, conforme o Acórdão 1618/2014-TCU-Plenário. 
5.	Nada obstante, naquela mesma assentada observou-se que houve acréscimos ao Contrato 350/2009 superiores aos limites previstos nos §§ 1º e 2º do art. 65 da Lei 8.666/1993. Também se verificou indício de novo sobrepreço decorrente de jogo de planilha. Em consequência, o Plenário desta Corte decidiu determinar à Saneago que encaminhasse ao Tribunal as justificativas para os aditivos que deram origem às alterações promovidas ao Contrato 350/2009 até o décimo quinto termo de aditamento, acompanhadas dos correspondentes projetos relacionados à obra, nos termos do subitem 9.1 do Acórdão 1.618/2014, comando que está em exame neste momento processual.
6.	Na instrução inicial (peça 16) , a unidade técnica registrou que a Saneago apresentou os esclarecimentos acerca dos quinze termos aditivos firmados (peça 13) , cumprindo a determinação do subitem 9.1 do Acórdão 1618/2014-TCU-Plenário. Entretanto, foi necessário trazer aos autos informações mais atualizadas da avença em questão, razão pela qual a secretaria instrutiva promoveu diligência à Saneago, com vistas a obter documentos referentes a novos termos aditivos e à verificação de possível jogo de planilha (justificativas para preços e análises sobre a manutenção do desconto inicial) , consoante delegação de competência deste relator (peças 18, 43 e 46) .
7.	Quanto à situação atual do empreendimento, a Saneago noticiou que a execução física da obra foi concluída em 30/6/2019 pelo preço total de R$ 250.895.074,85. 
8.	De posse dos elementos trazidos aos autos, a unidade técnica apurou superfaturamento decorrente da perda de desconto originalmente contratado, no valor de R$ 20.013.165,35, calculado com base nos preços oficiais adotados pela própria companhia de saneamento.
9.	Em consequência dessa análise, a SeinfraUrbana oferece ao Tribunal proposta de encaminhamento na linha de: a) considerar atendida a determinação veiculada no subitem 9.1 do Acórdão 1618/2014-TCU-Plenário; b) constituir processo apartado de Tomada de Contas Especial (TCE) para recomposição do prejuízo decorrente do Contrato 350/2009; c) diligenciar a Saneago para obter documentação relativa aos regimentos internos que estavam em vigor à época da execução da avença em referência, com a indicação de quais departamentos teriam a atribuição de garantir a manutenção do desconto originalmente concedido no procedimento licitatório, além de todos os boletins de medição em formato de planilha editável, notas fiscais e ordens bancárias que demonstrem os pagamentos realizados ao consórcio contratado; e d) apensar estes autos ao processo de TCE que vier a ser autuado.
II
10. 	Fixados os fatos e o exame técnico da matéria, passo à apreciação das questões que permeiam os autos. 
11.	Para melhor síntese da irregularidade principal, reproduzo tabela elaborada pela secretaria instrutiva que bem identifica o superfaturamento ora mensurado:
		Paradigma (R$) 
	Contratado (R$) 
	Desconto (R$) 
	Desconto (%) 
	Paradigma com desconto de 17,87% (R$) 
	Perda do desconto Acumulada em R$ (Contratado - Paradigma com desconto de 17,87%) 
	Perda do Desconto Incrementada (R$) 

	Licitação
	223.573.257,69
	183.628.654,76
	 39.944.602,93 
	17,87%
			
	3º TA
	233.443.818,60
	192.323.250,08
	41.120.568,52 
	17,61%
	191.735.696,89 
	587.553,18 
	 587.553,18 

	6º TA
	234.311.522,21
	193.190.953,69
	41.120.568,52 
	17,55%
	192.448.372,68 
	742.581,01 
	 155.027,83 

	9º TA
	236.061.638,77
	194.707.659,09
	41.353.979,68 
	17,52%
	193.885.805,55 
	821.853,54 
	 79.272,53 

	10º TA
	240.845.749,89
	199.402.294,94
	41.443.454,94 
	17,21%
	197.815.165,88 
	1.587.129,07 
	 765.275,53 

	11º TA
	247.976.094,10
	209.449.350,62
	38.526.743,48 
	15,54%
	203.671.570,75 
	5.777.779,87 
	 4.190.650,80 

	13º TA
	252.956.537,23
	215.346.037,77
	37.610.499,46 
	14,87%
	207.762.185,53 
	7.583.852,24 
	 1.806.072,37 

	15º TA
	281.128.334,71
	242.447.316,94
	38.681.017,78 
	13,76%
	230.900.683,07 
	11.546.633,87 
	 3.962.781,62 

	18º TA
	281.609.224,50
	242.928.206,73
	38.681.017,78 
	13,74%
	231.295.654,93 
	11.632.551,80 
	 85.917,93 

	19º TA
	291.016.674,47
	253.641.314,92
	37.375.359,55 
	12,84%
	239.022.327,61 
	14.618.987,31 
	 2.986.435,51 

	20º TA
	296.182.801,41
	259.713.006,15
	36.469.795,26 
	12,31%
	243.265.451,09 
	16.447.555,05 
	 1.828.567,75 

	24º TA
	289.290.096,39
	257.617.393,08
	31.672.703,31 
	10,95%
	237.604.227,73 
	20.013.165,35 
	 3.565.610,30 

		TOTAL
	 20.013.165,35 

12.	A unidade técnica utilizou dados da planilha de "Reprogramações Consolidadas" (peça 53) fornecida pela Saneago para calcular o superfaturamento supra. 
13.	Em substância, houve comparação entre os preços indicados no orçamento base da licitação e aqueles que foram efetivamente pagos ao consórcio contratado, considerando os ajustes de quantidade promovidos pelos termos aditivos que se sucederam durante a execução da avença (Contrato 350/2009) . Observa-se, na tabela acima, que o desconto ofertado no momento da licitação de 17,87% (v. coluna "desconto") diminuiu ao longo das modificações contratuais para 10,95%, dando causa ao débito de R$ 20.013.165,35, com alteração da equação econômico-financeira do contrato originalmente pactuada de forma desfavorável à administração, ante a ausência da manutenção do percentual de desconto.
14.	O magistério jurisprudencial desta Casa de Contas tem reiterado a necessidade de que seja mantido o desconto inicialmente concedido na contratação na hipótese de inclusão de novos serviços. Colho da ferramenta de pesquisa do Tribunal ("Jurisprudência Selecionada") excertos de julgados nessa linha de intelecção: 
 (Acórdão 855/2016-TCU-Plenário, relator Min. Benjamin Zymler) 
"Os aditivos para inclusão de serviços novos (art. 65, § 3º, da Lei 8.666/1993) devem observar, no mínimo, o mesmo desconto inicial do ajuste, ou seja, a mesma diferença percentual entre o valor global contratado e aquele obtido a partir dos custos unitários do sistema de referência aplicável." 
 (Acórdão 1153/2015-TCU-Primeira Câmara, relator Min. José Múcio Monteiro) 
"Na celebração de aditivos contratuais, deve ser mantido o desconto proporcional oferecido pela contratada em relação ao valor total estimado pela Administração, de modo a se evitar o jogo de planilhas, tanto para modificação de quantidades de itens existentes quanto para inclusão de novos serviços." 
15.	No caso de a alteração contratual implicar modificação do percentual do desconto inicialmente acordado, há a solução técnica de incluir parcela compensatória negativa no contrato, conforme decidido no Acórdão 1200/2012-TCU-Plenário (de minha relatoria) :
"9.1. determinar à (...) , com base no art. 250, inciso II, do Regimento Interno, que, nas próximas licitações realizadas com recursos públicos federais, em cumprimento à sólida jurisprudência do Tribunal:
 (...) 
9.1.3. em caso de aditivos contratuais em que se incluam ou se suprimam quantitativos de serviços:
 (...) 
9.1.3.2. calcule os descontos globais antes e depois do aditivo, para, em caso de diminuição desse percentual, ser inserida no contrato parcela compensatória negativa como forma de se dar cumprimento ao art. 65, § 6º, da Lei n. 8.666/1993 (por interpretação extensiva) e aos arts. 112, § 6º, da Lei n. 12.017/2009 - LDO 2010 e 109, § 6º, da Lei n. 11.768/2008 - LDO 2009."
16.	Posteriormente à deliberação acima, a questão da manutenção do percentual do desconto inicial, quando houver termos aditivos aos contratos de obras públicas, foi assim disciplinada pelo Decreto 7.983, de 8/4/2013:
"Art. 14. A diferença percentual entre o valor global do contrato e o preço global de referência não poderá ser reduzida em favor do contratado em decorrência de aditamentos que modifiquem a planilha orçamentária.
Parágrafo único. Em caso de adoção dos regimes de empreitada por preço unitário e tarefa, a diferença a que se refere o caput poderá ser reduzida para a preservação do equilíbrio econômico-financeiro do contrato em casos excepcionais e justificados, desde que os custos unitários dos aditivos contratuais não excedam os custos unitários do sistema de referência utilizado na forma deste Decreto, assegurada a manutenção da vantagem da proposta vencedora ante a da segunda colocada na licitação.
Art. 15. A formação do preço dos aditivos contratuais contará com orçamento específico detalhado em planilhas elaboradas pelo órgão ou entidade responsável pela licitação, na forma prevista no Capítulo II, observado o disposto no art. 14 e mantidos os limites do previsto no § 1º do art. 65 da Lei nº 8.666, de 1993.
Art. 16. Para a realização de transferências a Estados, Distrito Federal e Municípios, os órgãos e entidades da administração pública federal somente poderão celebrar convênios, contratos de repasse, termos de compromisso ou instrumentos congêneres que contenham cláusula que obrigue o beneficiário ao cumprimento das normas deste Decreto nas licitações que realizar para a contratação de obras ou serviços de engenharia com os recursos transferidos.
Art. 17. Para as transferências previstas no art. 16, a verificação do disposto no Capítulo II será realizada pelo órgão titular dos recursos ou mandatário por meio da análise, no mínimo:
 (...) 
§ 1º Em caso de celebração de termo aditivo, o serviço adicionado ao contrato ou que sofra alteração em seu quantitativo ou preço deverá apresentar preço unitário inferior ao preço de referência da administração pública, mantida a proporcionalidade entre o preço global contratado e o preço de referência, ressalvada a exceção prevista no parágrafo único do art. 14 e respeitados os limites do previstos no § 1º do art. 65 da Lei nº 8.666, de 1993." (grifei) 
17.	Mais recentemente, o Tribunal assentou a tese de que, em caso de necessidade de celebração de termos aditivos em avenças de obras públicas, deve ser observado o disposto nos arts. 14 e 15 do Decreto 7.983/2013, sendo necessário, para tanto, que se efetue exame da planilha, confrontando-se as situações antes e depois do aditivo pretendido, para averiguação de eventual redução no percentual do desconto originalmente concedido. E, na hipótese de ocorrer diminuição desse desconto, pode-se incluir parcela compensatória negativa para atender o art. 14 do Decreto 7.983/2013. Refiro-me especificamente à Consulta formulada pelo ex-Ministro de Estado da Integração Nacional que recebeu desta Corte a seguinte resposta (Acórdão 2699/2019-TCU-Plenário, rel. min. Augusto Nardes) :
"9.2.2. em caso de necessidade de celebração de termos aditivos em contratos de obras públicas, deve ser observado o disposto nos arts. 14 e 15 do Decreto 7.983/2013, sendo necessário, para tanto, que se realize análise da planilha confrontando a situação antes e depois do aditivo pretendido para averiguar quanto à eventual redução no percentual do desconto originalmente concedido;
9.2.3. na hipótese de celebração de aditivos contratuais para a inclusão de novos serviços, tal qual consta na publicação 'Orientações para Elaboração de Planilhas Orçamentárias de Obras Públicas' (TCU, 2014) , o preço desses serviços deve ser calculado considerando o custo de referência e a taxa de BDI de referência especificada no orçamento-base da licitação, subtraindo desse preço de referência a diferença percentual entre o valor do orçamento-base e o valor global do contrato obtido na licitação, com vistas a garantir o equilíbrio econômico-financeiro do contrato e a manutenção do percentual de desconto ofertado pelo contratado, em atendimento ao art. 37, inciso XXI, da Constituição Federal e aos arts. 14 e 15 do Decreto n. 7.983/2013;
9.2.4. nas situações em que, em virtude do aditivo, houver diminuição do desconto originalmente concedido, pode-se incluir parcela compensatória negativa como forma de se dar cumprimento ao art. 14 do Decreto 7.983/2013, ressalvada a exceção prevista em seu parágrafo único;
9.3. determinar à Segecex que oriente as unidades técnicas desta Corte a observarem estas disposições em suas fiscalizações de obras;" (grifos acrescidos) .
18.	Como se percebe, a análise empreendida pela unidade técnica tem aderência às normas de regência e ao magistério jurisprudencial desta Corte de Contas, de forma que a perda do desconto originalmente contratado resultou no superfaturamento apurado nos autos.
19.	Quanto à possível extrapolação dos limites de acréscimos contratuais previstos nos §§ 1º e 2º do art. 65 da Lei 8.666/1993, sem a consideração dos pressupostos fixados na Decisão 2015/1999 - Plenário, entendo que essa ocorrência deve ser apreciada no exame de culpabilidade sobre o débito ao erário a ser imputado aos agentes responsáveis, na linha do que defendeu a secretaria instrutiva. 
20.	Diante desse contexto, acolho a proposta da SeinfraUrbana de considerar cumprido o comando do subitem 9.1 do Acórdão 1618/2014-TCU-Plenário e de constituir processo apartado de TCE para recomposição do dano decorrente do Contrato 350/2009, bem como de diligenciar a Saneago para obter documentos que indiquem de quem era a atribuição de garantir a manutenção do desconto inicialmente obtido no procedimento licitatório e, ainda, de apensar estes autos ao processo de TCE que vier a ser autuado. Acrescento ao encaminhamento sugerido a autorização para promover a citação dos responsáveis (agentes públicos) e das empresas que integraram o consórcio Emsa-Etesco, formado pelas sociedades empresariais Sul Americana de Montagens S/A (Emsa) e Construções e Comércio Ltda. (Etesco) .
Pelo exposto, voto por que seja adotada a deliberação que ora submeto a este Colegiado.
TCU, Sala das Sessões em 4 de maio de 2022.
MARCOS BEMQUERER COSTA
 Relator